臺灣新北地方法院刑事判決
111年度金訴字第29號
公  訴  人  臺灣新北地方檢察署檢察官
被      告  莊宗達



上列被告因詐欺等案件，經檢察官提起公訴（110年度偵字第366
44號、第36829號），本院合議庭以裁定進行簡式審判程序，判
決如下：
    主  文
莊宗達犯三人以上共同詐欺取財罪，處有期徒刑陸月。
    事實及理由
一、本案犯罪事實及證據，除犯罪事實部分：㈠起訴書犯罪事實
    欄一、第16行至第17行「將所提領之款項至新北市○○區○○路
    0段000號外」應補正為「將所提領之款項攜至新北市○○區○○
    路0段000號麥當勞速食店外」，㈡起訴書犯罪事實欄一、第1
    8行「犯罪所得之去向」應補正為「犯罪所得之去向、所在
    」，㈢起訴書犯罪事實欄二、應更正為「案經陳碧如訴由新
    北市政府警察局海山分局，由新北市政府警察局永和分局報
    告偵辦」；證據部分除：㈠起訴書證據清單編號4之證據名稱
    所載「匯款單影本」應更正為「存提款交易憑證影本」。㈡
    另補充：被告莊宗達提領本案款項之監視器畫面翻拍照片2
    幀、被告於本院審理時之自白外，餘均引用如附件檢察官起
    訴書之記載。
二、論罪科刑：　　
  ㈠按刑法之共同正犯，包括共謀共同正犯及實行共同正犯二者
    在內；祇須行為人有以共同犯罪之意思，參與共同犯罪計畫
    之擬定，互為利用他人實行犯罪構成要件之行為，完成其等
    犯罪計畫，即克當之，不以每一行為人均實際參與部分構成
    要件行為或分取犯罪利得為必要（最高法院96年度台上字第
    1882號判決意旨參照）。而共同正犯間，非僅就其自己實行
    之行為負其責任，並在犯意聯絡之範圍內，對於他共同正犯
    所實行之行為，亦應共同負責；且其犯意聯絡之表示，無論
    為明示之通謀或相互間有默示之合致，均不在此限（最高法
    院98年度台上字第2655號判決意旨參照）。是以共同正犯，
    在合同之意思內各自分擔犯罪行為之一部，相互利用他人之
    行為，以達其犯罪之目的者，即應對全部所發生之結果，共
    同負責。再共同正犯之意思聯絡，不以彼此間犯罪故意之態
    樣相同為必要，蓋刑法第13條第1項、第2項雖分別規定行為
    人對於構成犯罪之事實，明知並有意使其發生者，為故意；
    行為人對於構成犯罪之事實，預見其發生而其發生並不違背
    其本意者，以故意論。前者為確定故意（直接故意），後者
    為不確定故意（間接故意），惟不論「明知」或「預見」，
    僅係認識程度之差別，不確定故意於構成犯罪事實之認識無
    缺，與確定故意並無不同，進而基此認識「使其發生」或「
    容認其發生（不違背其本意）」，共同正犯間在意思上乃合
    而為一，形成意思聯絡（最高法院103年度台上字第2320號
    判決意旨參照）。本件被告基於參與詐欺取財犯行之不確定
    故意，依照「瓜皮」、「會計」等詐欺集團成員之指示提領
    、交付款項，以促成「瓜皮」、「會計」等人得以順利完成
    詐欺取財之行為，足徵被告係基於自己犯罪之意思參與該詐
    欺取財犯罪之分工，分擔犯罪行為之一部，並利用他人之行
    為，以達詐欺犯罪之結果，被告自應就其所參與犯行所生之
    全部犯罪結果共同負責。核被告所為，係犯刑法第339 條之
    4第1項第2款之三人以上共同詐欺取財罪，本罪之法定刑為1
    年以上7年以下有期徒刑，得併科新臺幣（下同）100萬元以
    下罰金，亦屬洗錢防制法第3條第1款「最輕本刑為6月以上
    有期徒刑以上之刑之罪」所規定之特定犯罪。
  ㈡次按洗錢防制法於民國105年12月28日修正公布，並於106 年
    6月28日生效施行（下稱新法）。修正前該法（下稱舊法）
    將洗錢行為區分為將自己犯罪所得加以漂白之「為自己洗錢
    」及明知是非法資金，卻仍為犯罪行為人漂白黑錢之「為他
    人洗錢」兩種犯罪態樣，且依其不同之犯罪態樣，分別規定
    不同之法定刑度。惟洗錢犯罪本質在於影響合法資本市場並
    阻撓偵查，不因為自己或為他人洗錢而有差異，且洗錢之行
    為模式不祇一端，上開為自己或為他人洗錢之二分法，不僅
    無助於洗錢之追訴，且徒增實務事實認定及論罪科刑之困擾
    。故而為澈底打擊洗錢犯罪，新法乃將洗錢行為之處置、多
    層化及整合等各階段，全部納為洗錢行為，而於新法第2 條
    規定：「本法所稱洗錢，指下列行為：一、意圖掩飾或隱匿
    特定犯罪所得來源，或使他人逃避刑事追訴，而移轉或變更
    特定犯罪所得。二、掩飾或隱匿特定犯罪所得之本質、來源
    、去向、所在、所有權、處分權或其他權益者。三、收受、
    持有或使用他人之特定犯罪所得。」且為避免舊法時期過度
    限縮洗錢犯罪成立之可能，亦模糊前置犯罪僅在對於不法金
    流進行不法原因之聯結而已，造成洗錢犯罪成立門檻過高，
    洗錢犯罪難以追訴。故新法就其中採取門檻式規範者，明定
    為最輕本刑為6個月以上有期徒刑之罪，並將「重大犯罪」
    之用語，修正為「特定犯罪」；另增列未為最輕本刑為6個
    月以上有期徒刑之罪所涵括之違反商標法等罪，且刪除有關
    犯罪所得金額須在5百萬元以上者，始得列入前置犯罪之限
    制規定，以提高洗錢犯罪追訴之可能性。從而新法第14條第
    1項所規範之一般洗錢罪，必須有第3條規定之前置特定犯罪
    作為聯結，始能成立。以日益猖獗之詐欺集團犯罪為例，詐
    欺集團向被害人施用詐術後，為隱匿其詐欺所得財物之去向
    ，而令被害人將其款項轉入該集團所持有、使用之人頭帳戶
    ，並由該集團所屬之車手前往提領詐欺所得款項得逞，檢察
    官如能證明該帳戶內之資金係本案詐欺之特定犯罪所得，即
    已該當於新法第14條第1項之一般洗錢罪。另過去實務認為
    ，行為人對犯特定犯罪所得之財物或利益作直接使用或消費
    之處分行為，或僅將自己犯罪所得財物交予其他共同正犯，
    祇屬犯罪後處分贓物之行為，非本條例所規範之洗錢行為，
    惟依新法規定，倘行為人意圖掩飾或隱匿特定犯罪所得來源
    ，而將特定犯罪所得直接消費處分，甚或交予其他共同正犯
    予以隱匿，而由共同正犯以虛假交易外觀掩飾不法金流移動
    ，即難認僅單純犯罪後處分贓物之行為，應仍構成新法第2
    條第1或2款之洗錢行為（最高法院108年度台上字第2425號
    、第2500號判決意旨參照）。本案告訴人陳碧如所匯入如起
    訴書附表所示帳戶內之款項，係被告與「瓜皮」、「會計」
    等詐欺集團成員共同犯刑法第339條之4第1 項第2款之罪而
    詐得者，該匯入之款項自屬特定犯罪之所得；被告基於洗錢
    之犯意，提領、傳遞該人頭帳戶內款項予其他詐欺集團成員
    取走，而隱匿該特定犯罪所得之去向、所在，核被告所為，
    亦構成洗錢防制法第2條第2款、第14條第1項之洗錢罪。
  ㈢被告上開三人以上共同詐欺取財、洗錢犯行，與「瓜皮」、
    「會計」等詐欺集團成員間有犯意之聯絡及行為之分擔，渠
    等並已共同實行犯罪之行為，均為共同正犯。被告之參與行
    為上，對於詐騙告訴人之三人以上共同詐欺取財犯行、隱匿
    詐欺犯罪所得去向、所在之洗錢犯行，係以一行為同時觸犯
    上開2項罪名，為想像競合犯，應依刑法第55條規定，從一
    較重之三人以上共同詐欺取財罪處斷。另被告於偵查中及本
    院審理時，均自白其洗錢犯行，符合洗錢防制法第16條第2 
    項減輕其刑之規定，本院於量刑時，自應就上開情狀一併予
    以斟酌，併予敘明。
　㈣查被告因與父母同住，而父母俱已年邁且身體狀況不佳，無
    法工作營生，被告肩負扶養雙親之責，復因家庭經濟情況欠
    佳，亟需被告之工作所得挹注，於此情形下，被告始經由徵
    才廣告尋覓工作，而誘於「瓜皮」承諾之優厚報酬，鋌而走
    險，致犯本案之罪，而其所參與、分擔之犯罪行為，僅屬替
    代性甚高之邊緣工作，與犯罪之籌畫、主導無關，涉入情節
    非深，更未因犯罪而實際獲取任何報酬（詳後述）；又被告
    犯後均坦承犯行，並與本案告訴人成立調解，承諾分期履行
    約定之賠償金額，獲得告訴人之寬宥，此有本院調解筆錄1
    份在卷可憑，且被告於情節相類似之另案中（均係受「瓜皮
    」指示擔任領款及交付款項之「車手」），亦積極與各告訴
    人或被害人成立調解，並經法院另案為附條件之緩刑宣告確
    定，有臺灣臺北地方法院110年度審訴字第1170號判決、臺
    灣高等法院被告前案紀錄表等各1份附卷可參，足認被告確
    能面對己非，尚無逃避其自身應負責任之情。本案被告行為
    確值非難，然其主觀惡性及犯罪情節究非屬重大，而被告所
    犯之三人以上共同詐欺取財罪名，係法定本刑1 年以上7 年
    以下有期徒刑，得併科100萬以下罰金之罪，與其前述犯罪
    情節相較，實屬情輕而法重，客觀上足以引起一般同情，而
    有堪資憫恕之處，本院認即令處以法定最低刑度，猶嫌過重
    ，爰依刑法第59條規定，酌減其刑。
  ㈤爰以行為人之責任為基礎，審酌被告因圖獲取報酬，自甘為
    他人所利用，擔任提領、傳遞詐欺款項之「車手」工作，非
    但自毀前途，更助長詐欺犯罪，其行為對於告訴人所造成之
    損害程度非輕，及被告本身亦屬遭他人利用之人，自身主觀
    惡性尚非重大，且其於本案犯罪之分工，較諸實際策畫佈局
    、分配任務、施用詐術、終局保有犯罪所得之核心份子而言
    ，僅居於聽從指示、代替涉險之次要性角色，兼衡被告之素
    行、自陳高職畢業，現從事招牌方面工作，每月薪水收入約
    3萬元，與受其扶養之父母親同住等智識及生活狀況、被告
    犯罪動機、目的、手段、犯後於偵查中及本院審理時均坦承
    加重詐欺取財、洗錢等犯行，知所悔悟，並與告訴人成立調
    解，犯後態度尚稱良好等一切情狀，量處如主文所示之刑，
    以資懲儆。
　㈥又被告本案犯行，並未自「瓜皮」、「會計」等人處獲取任
    何報酬，此據被告供述在卷（見本院111年1月24日準備程序
    筆錄第2頁），本院復查無積極事證足認被告有因本案犯行
    而取得何等犯罪所得，自不生對於犯罪所得宣告沒收、追徵
    之問題，併予敘明。　
據上論斷，應依刑事訴訟法第273條之1第1項、第299條第1項前
段、第310條之2、第454條第2項，洗錢防制法第2條第2款、第14
條第1項、第16條第2項，刑法第11條前段、第28條、第339條之4
第1項第2款、第55條、第59條，刑法施行法第1條之1第1項，判
決如主文。
本案由檢察官林殷正偵查起訴，經檢察官張靜薰到庭實行公訴。
中　　華　　民　　國　111 　　年　　2  　 月　　21　　日
                  刑事第一庭  法　官　劉景宜
上列正本證明與原本無異。
如不服本判決，應於判決送達後20日內敘明上訴理由，向本院提
出上訴狀 (應附繕本) ，上訴於臺灣高等法院。其未敘述上訴理
由者，應於上訴期間屆滿後20日內向本院補提理由書「切勿逕送
上級法院」。
                              書記官　田世杰
中　　華　　民　　國　111 　　年　　2  　 月　　21　　日
附錄本案論罪科刑法條全文：
洗錢防制法第2 條
本法所稱洗錢，指下列行為：
一、意圖掩飾或隱匿特定犯罪所得來源，或使他人逃避刑事追訴
    ，而移轉或變更特定犯罪所得。
二、掩飾或隱匿特定犯罪所得之本質、來源、去向、所在、所有
    權、處分權或其他權益者。
三、收受、持有或使用他人之特定犯罪所得。

洗錢防制法第14條
有第二條各款所列洗錢行為者，處7 年以下有期徒刑，併科新臺
幣5 百萬元以下罰金。
前項之未遂犯罰之。
前二項情形，不得科以超過其特定犯罪所定最重本刑之刑。

中華民國刑法第339條之4
犯第339 條詐欺罪而有下列情形之一者，處1 年以上7 年以下有
期徒刑，得併科1 百萬元以下罰金：
一、冒用政府機關或公務員名義犯之。
二、三人以上共同犯之。
三、以廣播電視、電子通訊、網際網路或其他媒體等傳播工具，
    對公眾散布而犯之。
前項之未遂犯罰之。